臺灣臺南地方法院民事判決
109年度訴字第1228號
原      告  陳榮益  

訴訟代理人  陳育夆  
            陳育盛  
            方文賢律師
被      告  陳榮貴  

            陳湯秀香

共      同
訴訟代理人  林柏洋  
上列當事人間請求確認債權不存在事件，本院於民國109年12月1
4日言詞辯論終結，判決如下：
    主  文
確認被告陳榮貴代償原告向華南商業銀行股份有限公司借款新臺
幣貳佰萬元（借款期間民國78年10月16日起至79年10月16日止）
之債權債務關係不存在。
原告其餘之訴駁回。
訴訟費用由原告、被告陳榮貴各負擔二分之一。　　
    事實及理由
一、原告起訴主張：
  ㈠訴之聲明：求如主文第1項所示。
　㈡兩造就被告陳榮貴是否代原告清償向華南商業銀行股份有限
    公司（下稱華南銀行）借款新臺幣（下同）200萬元（借款
    期間民國78年10月16日起至79年10月16日止，下稱系爭借款
    ）系爭借款乙事，有所爭執，原告主張此代償墊款債權債務
    關係自過去迄今不存在，不失為現在之法律關係，且此代償
    墊款債權債務關係是否存在，將影響被告陳湯秀香得否擁有
    或處分原告名下臺南市○○區○○段000地號土地（應有部分4分
    之1)，其謊稱該土地係為抵債（系爭借款）而過戶給被告陳
    湯秀香，故被告陳湯秀香為系爭借款是否存在之利害關係人
    ，則原告本件請求即有受確認判決之法律上利益。
  ㈢原告與被告陳榮貴為兄弟關係，被告陳湯秀香係被告陳榮貴
    之配偶，原告於78年10月16日邀同其配偶即訴外人陳孔素雲
    為連帶保證人，向華南銀行借款200萬元（即系爭借款），
    並簽立借據（下稱系爭借據），及將陳孔素雲所有之臺南市
    ○○區○○段000地號土地（下稱系爭530地號土地）設定抵押權
    （下稱系爭抵押權）予華南銀行供擔保。系爭借款本息算至
    80年7月9日止 ，清償金額應為218萬2,500元。
  ㈣原告於80年間擔任訴外人田鎮企業股份有限公司（下稱田鎮
    公司）之董事長，上開清償總額218萬2,500元係原告提領田
    鎮公司之華南銀行新營分行帳號000000000000號帳戶（下稱
    系爭帳戶）之存款218萬2,500元為清償。被告陳榮貴自76年
    起至80年間，實無資力代為清償原告之系爭借款本息。
  ㈤原告於80年間因違反電業法而遭偵辦，當時原告與訴外人王
    永吉間因六合彩投注往來而有債務關係，於79年間將系爭53
    0地號土地及其上門牌號碼臺南市○○區○○路00號房屋（以下
    合稱系爭房地），設定債權額480萬元之抵押權予王永吉，
    並於80年初答應將系爭房地賣與王永吉。然王永吉當時資金
    不夠，遲未交付尾款，故於80年7月初原告出國前，仍未完
    成系爭房地過戶手續。原告於80年7月9日償還系爭借款本息
    取回系爭借據後，將系爭借據放在家中，原告夫遂於80年7
    月10日出國工作及避風頭，回國時間未定，且當時與王永吉
    就系爭房地買賣事宜達成合意，但尚未過戶，原告將房屋鑰
    匙交給被告，並委託被告陳榮貴代為處理系爭房地之收款及
    過戶事宜。詎被告竟拿走屋內包含系爭借據在內之重要文件
    ，並持該文件於另案主張其對原告有系爭借款債權。
  ㈥另華南銀行「抵押權讓與」被告陳榮貴之原因發生日期雖為8
    0年7月9日，然收件日期卻係80年8月22日，完成登記日期則
    為80年8月31日，此時原告與陳孔素雲並不在國内。且被告
    執有原告所開立之面額218萬2,500元本票（被證2，下稱系
    爭本票），其欠缺發票日之記載，並非係有效票據，與系爭
    借款無關，被告稱被告陳榮貴與原告間有代償系爭借款情事
    ，應舉證以實其說。
二、被告則以下列情詞資為抗辯：
  ㈠聲明：原告之訴駁回。
  ㈡原告提起本件訴訟並無確認利益，且本件糾紛僅存在被告陳
    榮貴與原告之間，與被告陳湯秀香無關，原告將陳湯秀香列
    為被告，恐有不適。原告無力清償系爭借款，始委請被告陳
    榮貴遂代為清償系爭借款，並自華南銀行取回系爭借據正本
    ，原告因而簽發系爭本票交由被告陳榮貴收執，再由華南銀
    行將系爭抵押權讓與被告陳榮貴。況原告因無法償還被告陳
    榮貴之系爭借款，故被告陳榮貴於82年4月17日查封系爭530
    地號土地，原告並無異議，顯見其明知有代償之情事，嗣因
    原告說系爭房地要賣給第二順位抵押權人王永吉，被告才同
    意塗銷查封。
  ㈢原告嗣仍無力償還系爭借款，故於82年3月15日將其所有臺南
    市○○區○○段000號土地（權利範圍1/4）抵債過戶登記予被告
    陳湯秀香，以清償部分債務。原告又將系爭房地出賣，以買
    賣價金清償剩餘債務，系爭本票債務已不存在，被告才塗銷
    系爭抵押權。系爭本票雖因欠缺發票日之記載而非有效票據
    ，但仍足以證明執票人即被告陳榮貴與發票人即原告間有債
    權債務關係，仍為有效之債權憑證。
  ㈣原告主張其於80年7月10日出國至81年1月15日回國期間請託
    被告陳榮貴保管重要文件，被告陳榮貴卻竊走重要文件，並
    將臺南市○○區○○段000地號土地辦理移轉登記予被告陳湯秀
    香云云。惟原告回國後，為何未向被告陳榮貴取回文件或提
    出竊盜告訴？原告所言，顯然不實。又不動產過戶程序嚴謹
    ，須有土地所有權狀正本、印鑑章、印鑑證明、身分證等，
    何人會將該等重要文件一同交人保管，原告所言實屬無稽。
    況印鑑證明有使用期限，縱被告陳榮貴於原告出國期間保管
    其印鑑證明，亦不能於82年3月15日辦理不動產過戶。
  ㈤被告陳榮貴於81年間陸續將官田農會之存款移轉至華南銀行
    帳戶，並非無資力代償系爭借款。被告陳榮貴大筆資金出入
    資料留存在官田農會，但該資料於88風災時滅失。
三、兩造不爭執事項：  
  ㈠原告曾於78年10月16日簽立系爭借據，向華南銀行借款200萬
    元，借款期間自78年10月16日起至79年10月16日止，借款利
    率為週年利率11.75%，連帶保證人為其配偶陳孔素雲，系爭
    借據目前係由被告陳榮貴持有（本院卷第55頁）。
  ㈡陳孔素雲所有之系爭530地號土地，於78年10月14日，設定登
    記320萬元之抵押權即系爭抵押權予華南銀行，債務人為原
    告。嗣於80年8月31日，華南銀行將系爭抵押權讓與登記予
    被告陳榮貴，原因發生日期為80年7月9日（本院卷第61頁）
    。
  ㈢系爭借款計算至80年7月9日止，本金加計利息之應償還之總
    額為218萬2,500元，於80年7月9日清償完畢。
  ㈣原告於80年7月10日出境，嗣於81年1月15日入境；陳孔素雲
    於80年7月10日出境，嗣於80年9月7日入境（本院卷第65、2
    15、217頁）。
  ㈤原告曾開立面額218萬2,500元之本票1紙（即系爭本票），其
    上並未記載發票日，系爭本票目前由被告陳榮貴持有（本院
    卷第57頁）。
  ㈥被告陳榮貴曾於82年4月20日在系爭530地號土地為查封登記
    ，而於82年6月2日塗銷查封登記。嗣以清償之原因，於82年
    8月26日塗銷系爭抵押權，原因發生日期為82年8月23日（本
    院卷第327、333頁）。
  ㈦原告於82年5月10日，將其所有之臺南市○○區○○段000地號土
    地（應有部分4分之1），以買賣之原因，移轉登記至被告陳
    湯秀香名下（本院卷第41頁）。
  ㈧原告自77年4月24日起至80年4月23日止，係擔任田鎮公司之
    董事長，被告陳榮貴係擔任董事，嗣由經濟部以82年4月15
    日八二建三管字第204709號函撤銷登記在案。
四、得心證之理由：
  ㈠按確認法律關係之訴，非原告有即受確認判決之法律上利益
    者，不得提起之，民事訴訟法第247條前段定有明文。而該
    條所謂即受確認判決之法律上利益，係指因法律關係之存否
    不明確，致原告在私法上之地位有受侵害之危險，而此項危
    險得以對於被告之確認判決除去之者而言（最高法院42年台
    上字第1031號判例參照）。原告主張系爭借款非被告陳榮貴
    所代償，故被告陳榮貴代償原告系爭借款之法律關係不存在
    ，然為被告陳榮貴所否認，堪認原告與被告陳榮貴間就系爭
    借款代償之法律關係存否不明確，致原告在私法上地位有不
    安之狀態存在，而此狀態能以確認判決除去，是原告提起本
    件確認之訴，應認就被告陳榮貴部分有即受確認判決之法律
    上利益，然原告訴之聲明並未就被告陳湯秀香部分確認任何
    法律關係，自無受確認判決之法律上利益，故此部分尚屬無
    據，合先敘明。
  ㈡查原告於78年10月16日簽立系爭借據向華南銀行借款200萬元
    ，系爭借款計算至80年7月9日止，本金加計利息之應償還之
    總額為218萬2,500元，於80年7月9日清償完畢乙情，為兩造
    所不爭執，堪信屬實。次查，田鎮公司之系爭帳戶於80年7
    月9日現金支出218萬2,500元乙情，有系爭帳戶存款往來明
    細表暨對帳單附卷可佐（本院卷第85頁）。是田鎮公司之系
    爭帳戶所支出之218萬2,500元，與清償系爭借款本息之金額
    及日期相同，堪認係用於清償系爭借款無訛，尚與被告無涉
    。
  ㈢被告固抗辯系爭借款係由被告陳榮貴所代為清償，並取回系
    爭借據正本，旋通知原告已清償218萬2,500元，原告表示田
    鎮公司剛好有款項入帳，可以償還被告陳榮貴，原告要領錢
    給被告陳榮貴，但被告陳榮貴考量原告在跑路，恐須現金打
    點，乃向原告表示先不用清償，日後再償還即可，原告因而
    簽發系爭本票交由被告陳榮貴收執，再由華南銀行將系爭抵
    押權讓與被告陳榮貴。當時是拿現金去代償系爭借款，大筆
    資金出入都在官田農會，但去申請帳戶明細，卻在88風災時
    都滅失了云云，並提出系爭借據、系爭本票、華南銀行放款
    記錄、臺灣省臺南縣土地登記簿為憑（本院卷第55-61頁）
    。惟查：
  ⒈被告陳榮貴在官田區農會並無開戶資料，故無交易明細供參
    乙情，有官田區農會109年11月17日官農信字第1090050305
    號函在卷足參（本院卷第363-367頁），堪信為真。是被告
    抗辯係由官田區農會提領現金償還系爭借款乙節，尚無依憑
    。
  ⒉次查，華南銀行固於80年8月31日將系爭抵押權讓與登記予被
    告陳榮貴，然該土地登記簿上之債務人欄位係記載「空白」
    ，並未記載債務人為原告，有臺灣省臺南縣土地登記簿在卷
    可稽（本院卷第61頁）。系爭抵押權或經原告同意而移轉，
    然是否有其他考量不得而知，據此，尚難證明被告陳榮貴有
    代原告清償系爭借款之事實。
  ⒊被告陳榮貴又稱原告因無力償還其代償之系爭借款，故於82
    年5月10日，將其所有之臺南市○○區○○段000地號土地（應有
    部分4分之1），因抵債而移轉登記至被告陳湯秀香名下云云
    。惟該次移轉之原因係登記為買賣並非贈與，縱無買賣之事
    實，實際原因是否係清償系爭借款或其他債務，亦無證據可
    憑。
  ⒋再查，被告陳榮貴固持有系爭本票，且其上記載之金額與系
    爭借款本息相同，惟並未記載發票之日期即票據應記載事項
    ，依票據法第11條第1項、第120條第1項第6款規定，系爭本
    票無效。且系爭借款亦未記載受款人係被告陳榮貴，故尚難
    遽認系爭本票係開立後交與被告陳榮貴作為代償系爭借款之
    擔保。
  ⒌末查，被告自始並未提出系爭借款於80年7月9日清償前後之
    明確資金支出之證據，以證明被告陳榮貴確以現金代償系爭
    借款之事實，單憑持有系爭本票、系爭借據及華南銀行轉讓
    登記系爭抵押權之紀錄，尚難認定被告之抗辯為真，是原告
    主張被告陳榮貴並無代償系爭借款之事實，堪予採信。
五、綜上所述，原告確認被告陳榮貴代償系爭借款之法律關係不
    存在，為有理由，應予准許；被告陳湯秀香之部分為無理由
    ，應予駁回。
六、兩造其餘主張、陳述及所提之證據暨攻擊防禦方法，經本院
    斟酌後，認為均不足以影響本判決之結果，無庸再逐一予以
    論列，併此敘明。
七、訴訟費用負擔之依據：民事訴訟法第79條。
中　　華　　民　　國　　109 　年　　12　　月　　31　　日
                  民事第五庭　法  官　陳尹捷
以上正本係照原本作成。
如不服本判決，應於判決送達後20日內，向本院提出上訴狀並表
明上訴理由，如於本判決宣示後送達前提起上訴者，應於判決送
達後20日內補提上訴理由書（須附繕本）。
如委任律師提起上訴者，應一併繳納上訴裁判費。  
中　　華　　民　　國　　109 　年　　12　　月　　31　　日
                              書記官　曾美滋